【裁判字號】    97,上,160
【裁判日期】    970702
【裁判案由】    返還無權占有土地
【裁判全文】
臺灣高等法院臺中分院民事判決           97年度上字第160號
上 訴 人    甲○○
被上訴人    乙○○
上列當事人間請求返還無權占有土地事件，上訴人對於民國97年
3月21日臺灣苗栗地方法院96年度訴字第284號第一審判決提起上
訴，本院於97年6月18日言詞辯論終結，判決如下：
    主  文
上訴駁回。
第二審訴訟費用由上訴人負擔。
    事實及理由
壹、本件經本院審理結果，認第一審判決，其認事用法均無不當
    ，應予維持，並引用第一審判決書記載之事實．證據及理由
    。又查原審原告丙○○於原審請求上訴人應將坐落苗栗縣泰
    安鄉○○段697、735、739、747、757、781地號（以下簡稱
    系爭697、735、739、747、757、781地號土地）等6筆之地
    上物、耕作物拆除、清除，並該土地返還予丙○○及其他共
    有人全體部分，業經原審判決敗訴，且丙○○並未上訴，而
    告確定在案。另被上訴人請求上訴人甲○○應將坐落同段系
    爭735、757、781地號土地之地上物、耕作物拆除、清除，
    並該土地返還予被上訴人及其他共有人全體部分，亦經原審
    判決敗訴，且被上訴人亦未上訴，而告確定，併此明。
貳、兩造上訴及答辯要旨：
一、本件被上訴人主張：查系爭697、739、747地號等三筆土地
    均為原住民保留地，且被上訴人乙○○為該三筆土地共有人
    之一，應有部分均為4分之1。詎上訴人未經被上訴人同意，
    無權占有上開土地，並於其上耕作及設置工寮等地上物（即
    原判決附圖所示編號Ｄ、Ａ），顯已侵害被上訴人之所有權
    。為此依民法第767條、第821條規定，請求上訴人將占用上
    開土地之地上物拆除及清除耕作物，並將該土地返還與被上
    訴人及其他共有人全體等語。並求為判決駁回對造之上訴。
二、上訴人則以：查本件上訴人甲○○從未占有使用系爭697地
    號土地，是原判決判令上訴人應將系爭697地號土地之耕作
    物清除，並將該土地返還予被上訴人乙○○及其他共有人全
    體一節，有重大錯誤，合先陳明。又查系爭739、747地號土
    地之共有人，分別為中華民國、劉繁宏、劉志敏及被上訴人
    乙○○等四人，每人應有部分各1/4，有土地登記簿謄本可
    稽。然上訴人於77年7月16日與系爭739、747地號土地共有
    人之一即劉繁宏簽訂耕作權讓渡契約書，因而取得上開土地
    之合法使用權源，並投資大量金錢從事土地改良種植農作物
    及興建農舍，縱依原住民保留地開發管理辦法第15條第1項
    規定，原住民保留地之耕作權、地上權、承租權或無償使用
    權，不得轉讓或出租，致上訴人不能取得該地之所有權、地
    上權或耕作權，惟善意「占有」之權利仍應受法律之保障，
    故原審判決上訴人應返還739、747地號土地，容有誤會等語
    ，資為抗辯。並求為判決：(一)原判決不利部分廢棄。(二)上開
    廢棄部分，被上訴人乙○○在第一審之訴駁回。(三)第一、二
    審訴訟費用由被上訴人乙○○負擔。
參、法官協議兩造爭點整理：（見本審卷第58、72頁）
一、兩造不爭執事項：
  (一)坐落苗栗縣泰安鄉○○段739、747、697地號三筆土地之共
    有人均為中華民國、乙○○、劉繁宏、劉志敏四人，每個共
    有人每人持分為四分之一。
  (二)原判決書附圖標示D、A部分之地上物係上訴人甲○○所搭蓋
    。
  (三)上訴人甲○○目前佔用坐落苗栗縣泰安鄉○○段739地號土
    地上目前種植草莓、747地號土地目前種植李子。
  (四)坐落苗栗縣泰安鄉○○段697地號土地上目前為竹林。
二、兩造爭執事項：
    上訴人甲○○佔用上開系爭土地有無正當權源？
    上訴人甲○○主張：伊與系爭土地共有人之一劉繁宏於
      77年7月16日簽訂耕作權讓渡契約書。（本審卷第65、66
      頁）
    被上訴人乙○○主張：上訴人甲○○係無權占有。
肆、得心證之理由：
一、被上訴人主張伊為坐落苗栗縣泰安鄉○○段系爭697、739、
    747地號等三筆土地共有人之一，上訴人無權占有上開土地
    ，並於其上耕作及設置工寮等地上物，侵害被上訴人之所有
    權等詞，上訴人固不諱言占用系爭697、739、747地號系爭
    土地，惟辯稱伊占用系爭土地，有正當權源，是本件首應審
    究者，厥為上訴人占用系爭土地，有無正當權源？茲分述如
    下：
  (一)按以無權占有為原因，請求返還所有物之訴，被告對原告就
    其物有所有權存在之事實無爭執，而僅以非無權占有為抗辯
    者，原告於被告無權占有之事實，無舉證責任。被告應就其
    取得占有，係有正當權源之事實證明之。如不能證明，則應
    認原告之請求為有理由（最高法院72年度台上字第1552號裁
    判參照）。是上訴人既抗辯伊占有系爭土地，有正當權源，
    自應由上訴人負舉證之責。
  (二)上訴人雖抗辯，系爭土地共有人劉繁宏將系爭土地耕作權讓
    渡與伊，期限為永久，故伊有權占有系爭土地云云，並提出
    伊與劉繁宏於77年7月16日簽訂耕作權讓渡契約書乙紙為憑
    。惟按行政院頒布之山胞保留地開發管理辦法（現已修正為
    原住民保留地開發管理辦法），係依山坡地保育利用條例第
    三十七條及修正前農業發展條例第十七條第二項規定，授權
    制定之中央法規，該辦法第十五條第一項規定：山胞取得山
    胞保留地之承租權，除繼承或贈與於得為繼承之山胞、原受
    配戶內之山胞或三親等內之山胞外，不得轉讓或出租。旨在
    保障依法受配原住民之生活，避免他人脫法取巧，使原住民
    流離失所，係屬效力規定，如有違反，依民法第七十一條規
    定，應屬無效（最高法院88年度台上字第3075號裁判參照）
    。查坐落苗栗縣泰安鄉○○段系爭697、739、747地號等三
    筆土地，均屬「山坡地保育區、原住民保留地」，有該土地
    謄本在卷可稽（見本審卷第20至25頁）。是系爭土地之共有
    人劉繁宏縱將系爭土地耕作權讓渡予第三人即上訴人甲○○
    ，並簽訂耕作權讓渡契約書，揆諸上開說明，該耕作權讓渡
    契約書應屬無效，自難逕認上訴人有權占有系爭土地，更無
    所謂善意占有系爭土地可言。
  (三)又上訴人雖抗辯伊並未占用系爭697號土地云云，然上訴人
    卻於原審自認伊占用系爭697號土地，有其答辯狀在卷可按
    （見原審卷第128頁），是上訴人於本院空言否認占用系爭
    697地號土地云云，顯不足採。
二、上訴人既無法舉證證明伊占用系爭土地，有何正當權源，則
    被上訴人依民法第767條、第821條規定，請求上訴人將占用
    系爭土地之地上物拆除及清除耕作物，並將該土地返還與被
    上訴人及其他共有人全體，洵屬有據。
伍、綜上所述，本件被上訴人主張依民法第767條、第821條規定
    ，請求上訴人將占用系爭土地之地上物拆除及清除耕作物，
    並將該土地返還與被上訴人及其他共有人全體，為可採，上
    訴人所辯，均為無可取。是則原審判如被上訴人之請求，於
    法並無不合。上訴意旨指摘原判決不當，求予廢棄改判，為
    無理由，應予駁回其上訴。
陸、本件事證已臻明確，兩造其餘攻擊或防禦方法及所提證據，
    均與本院心證之形成，不生影響，爰不一一再加以論述，併
    此明。
柒、據上論結，本件上訴為無理由，依民事訴訟法第四百五十四
    條、第四百四十九條第一項、第七十八條，判決如主文。
中    華    民    國    97    年    7     月    2     日
          民事第一庭    審判長法  官  吳 火 川
                              法  官  簡 清 忠
                              法  官  陳 繼 先
以上正本係照原本作成。
如對本判決上訴，須於收受判決送達後二十日內向本院提出上訴
書狀，其未表明上訴理由者，應於提出上訴後二十日內向本院提
出上訴理由書（須按他造人數附具繕本）。
上訴時應提出委任律師為訴訟代理人之委任狀。具有民事訴訟法
第四百六十六條之一第一項但書或第二項之情形為訴訟代理人者
，另應附具律師及格證書及釋明委任人與受任人有該條項所定關
係之釋明文書影本。
                              書記官  陳 三 軫
中    華    民    國    97    年    7     月    2     日
                                                      Ａ


司法院資訊處製作；財團法人民間司法改革基金會備份。
